臺灣桃園地方法院民事判決　　　　　　　　 94年度醫字第2號
原　　　告　乙○○
訴訟代理人　黃政雄律師
被　　　告　甲○○
　　　　　　丙○○
上列當事人間請求損害賠償事件，於民國96年12月12日言詞辯論
終結，本院判決如下：
    主      文
原告之訴駁回。
訴訟費用由原告負擔。
　　事實及理由
壹、程序部分：
一、按訴狀送達後，原告不得將原訴變更或追加他訴，但擴張或
    減縮應受判決事項之聲明者，不在此限，民事訴訟法第255
    條第1 項但書第3 款定有明文。
二、本件原告原起訴請求被告應連帶給付原告新台幣（下同）1,
    295,251 元及自起訴狀繕本送達翌日起至清償日止，按週年
    利率5%計算之利息，嗣民國96年12月12日本院言詞辯論期日
    則以言詞將其停車費用請求金額5,000 元減縮為1,400 元；
    減少勞動能力損失請求金額182,500 元，變更為以其扣繳憑
    單年薪除以12計算每月月薪，再乘以財團法人長庚紀念醫院
    林口分院（下稱林口長庚醫院）回函約需休養3 個月之結果
    計算，即45,625元（計算式：182,500 ÷12×3 ＝45,625，
    元以下四捨五入），核屬訴之聲明之減縮，應予准許，合先
    敘明。
貳、實體部分：
一、本件原告起訴主張：
(一)、原告因身體不適於93年5 月21日晚間8 時許至被告丙○○所
    經營之回春中醫診所看診，由主治醫師即被告丙○○診斷，
    並囑推拿師即被告甲○○施行推拿醫療，原告於推拿過程中
    感覺不適，並反應詢問被告甲○○，被告甲○○竟告知此乃
    氣血通順並無問題，惟原告返家後仍感身體不適，雙腳無力
    ，遂於同年5 月28日及同年6 月4 日至林口長庚醫院神經內
    科診治檢查，後轉診至神經外科，於同年6 月8 日因其頸椎
    狹窄、第5 、6 椎間盤突出入急診治療，同年6 月9 日住院
    1 日，之後於同年6 月13日再次住院，分別於同年6 月15日
    施行頸椎弓移除手術，同年6 月25日施行第5 、6 椎間盤切
    除術及骨釘骨板固定手術，同年7 月5 日出院，共住院23天
    ，迄今仍到院回診。
(二)、被告涉嫌業務過失傷害原告身體之刑事案件，現由臺灣桃園
    地方法院檢察署偵查中，經行政院衛生署醫事審議委員會鑑
    定結果，其第一次鑑定意見：「按照病人手術前之MRI 掃描
    所見，病人之頸椎第5 、6 節有椎間盤突出及向後脫位之情
    形，造成頸椎管腔狹窄及嚴重脊髓壓迫。在這種情況下，若
    進行推拿治療，是相當危險的，因為脊椎不穩定，而且脊椎
    腔之脊髓液緩衝功能已無，所以，外加的機械性力量可以加
    重脊髓之壓迫而導致功能急速惡化，甚至癱瘓。故被告因在
    施予任何治療之前，應轉診該病人至專業的神經外科或神經
    內科醫師處確立診斷後作適當之處理，故被告等所為之推拿
    行為，尚難認為適當」等語，有行政院衛生署95年3 月3 日
    衛署醫字第0950201396號書函檢附該署醫事審議委員會第00
    00000 號鑑定書（下稱第一次鑑定報告）附卷可稽。足徵被
    告丙○○之診治顯有疏失，囑由被告甲○○施行推拿，致原
    告受有頸椎狹窄、第5 、6 節椎間盤突出等傷害，兩者顯有
    相當因果關係。
(三)、另被告甲○○曾於94年3 月28日具狀自承原告於93年5 月21
    日因胃不舒服，赴回春中醫診所掛號看診，經院長丙○○醫
    師囑由被告甲○○為之按摩，使其舒緩；復於95年3 月15日
    具狀自認伊係受僱於被告丙○○。是被告丙○○診治顯有過
    失，且其僱用被告甲○○施行推拿致原告受有前開傷害，自
    應依民法第184 條第1 項前段及第188 條規定，對原告負損
    害賠償責任；而被告甲○○施行推拿造成原告前開身體之傷
    害，依民法第184 條第1 項規定，自應對原告負損害賠償責
    任。
(四)、爰依民法第184 條第1 項前段、第188 條、第193 條第1 項
    及第195 條第1 項規定，請求被告應就原告後述之損害連帶
    負賠償責任：
(1)、醫療費用：原告因上開傷害至林口長庚醫院就診支出醫療費
    用合計107,751 元。
(2)、就診時支出之交通費用：原告因前開傷害由家人陪同至長庚
    醫院林口分院就診，共14次，以每次就診2 小時、每小時停
    車費用50元計，支出停車費用合計1,400 元。
(3)、減少勞動能力之損失：原告原任職於名府室內裝璜行，每年
    薪資182,500 元，而原告自受傷後至起訴時止已逾7 個月無
    法工作，依林口長庚醫院回函約需休養3 個月計算，原告減
    少勞動能力損失為45,625元（計算式：182,500 ÷12×3 ＝
    45,625，元以下四捨五入）。
(4)、精神慰撫金：原告遭受前開傷害，歷經2 次開刀手術，並住
    院23天，惟被告非但未曾聞問，復於刑事案件偵查時飾詞否
    認，原告除受有身體上之傷害，更受有莫大精神上之痛苦，
    故請求精神慰撫金100 萬元。
(5)、綜上，原告合計受有1,154,776元之損害。
(五)、並聲明：被告應連帶給付原告1,185,193 元及自起訴狀繕本
    送達翌日起至清償日止，按週年利率5%計算之利息。
二、被告甲○○則以：
(一)、原告於93年5 月21日因胃不舒服而至回春中醫診所看診，經
    被告丙○○中醫師囑由被告甲○○為之按摩，使其舒緩，按
    摩前原告並未告知當時其頸椎不適，按摩過程中原告均未有
    疼痛情形，且與被告交談間言談自若，其頸部轉動亦猶如往
    常，未見原告有不適之反應，雖曾言及其手麻腿無力，惟手
    腳痠麻乃屬按摩之自然現象，且為現代人生活不正常或長久
    姿勢不正確之通病，故按摩紓壓始蔚為風尚，當時原告亦未
    加排斥，事畢更未就此詢問被告丙○○。不料原告返家後延
    至同年6 月14日即24天後，始以電話告知被告丙○○其住院
    乙事，被告甲○○獲悉後雖甚感不解，然基於道義旋自93年
    6 月14日起至同年8 月31日止，前後協同被告丙○○或單獨
    前往林口長庚醫院或原告住處探視原告，共計8 次。惟原告
    罹患頸椎狹窄及第5 、6 椎間盤突出等病症與被告甲○○於
    93年5 月21日施行之按摩行為間，並無相當因果關係，林口
    長庚醫院94年7 月22日長庚院法字第0599號函及行政院衛生
    署醫事審議委員會第0000000 號鑑定書（下稱第二次鑑定報
    告）亦同此認定。另被告於93年8 月中旬至原告家中協議時
    ，並未坦承有醫療疏失，原告即便到長庚醫院林口分院施行
    手術也與被告無關。況原告上開病症極可能係年齡老化所致
    之退化性病變或意外傷害，成因甚多，豈能驟下定論，單憑
    原告臆測之詞，強令被告負責。
(二)、對原告主張因前開病症就診而支出醫療費用107,751 元、停
    車費用1,400 元不爭執，且同意依上開長庚院法字第0599號
    函認定需休養之時間及原告之扣繳憑單，計算原告勞動能力
    損害，惟原告之前開病症，既非係被告甲○○之推拿行為所
    致，被告自無須負賠償責任。
(三)、並聲明：原告之訴駁回；如受不利判決，願以現金或等值之
    有價證券供擔保，請准宣告免為假執行。
三、被告丙○○則以：
(一)、原告於93年5 月21晚間因腸胃不適而至回春中醫診所看診，
    被告丙○○診療完畢後，推薦被告甲○○免費幫原告推拿鬆
    筋，按摩前原告並未告知當時其頸椎不適，按摩過程中亦無
    不適，卻於事隔24日後，原告才告知其頸椎狹窄係被告所造
    成，惟經被告前往林口長庚醫院探視原告，其主治醫師則稱
    此係先天造成，另被告於93年8 月中旬至原告家中協議時，
    並未坦承有醫療疏失，是原告主張，並無理由。
(二)、對原告主張因前開病症就診而支出醫療費用107,751 元、停
    車費用1,400 元不爭執，且同意依上開長庚院法字第0599號
    函認定需休養之時間及原告之扣繳憑單，計算原告勞動能力
    損害，惟原告之前開病症，既非係被告甲○○之推拿行為所
    致，被告自無須負賠償責任。
(三)、並聲明：原告之訴駁回；如受不利判決，願以現金或等值之
    有價證券供擔保，請准宣告免為假執行。
四、兩造不爭執事項（見本院96年12月12日筆錄）：
(一)、原告於93年5 月21日20時許，至被告丙○○所經營之「回春
    中醫診所」看診，由被告丙○○中醫師診治，嗣囑由被告甲
    ○○施行推拿。
(二)、原告於前開時日就診後，經林口長庚醫院神經內科診斷有頸
    椎狹窄、第5 、第6 椎間盤突出等症狀，並於93年6 月15日
    施行頸椎弓移除手術，同年月25日施行第5 、6 椎間盤切除
    術及骨釘骨板固定手術，共住院23天。
(三)、原告因前開病症支出醫療費用107,751 元、就診停車費1,40
    0 元。
(四)、原告於93年5 月28日至林口長庚醫院診療前，並不知其有頸
    椎狹窄、第5 、第6 椎間盤突出等病症，且93年5 月21日接
    受被告診療時，未曾告知被告。
(五)、關於原告喪失勞動能力之損害，兩造同意以原證4 各類所得
    扣繳繫免扣繳憑單為基準，計算原告每月薪資，喪失勞動能
    力期間則同意以林口長庚醫院94年7 月26日回函所載修養期
    間2 至3 個月計算。
五、兩造爭執之點：
(一)、原告前開傷害與被告推拿行為間有無因果關係？
(二)、被告於93年8 月中旬至原告家中協議時，是否坦承有醫療疏
    失？
(三)、原告於被告施行推拿醫療前，是否曾因頸椎狹窄及第5 、6
    椎間盤突出至長庚醫院就診？
六、本院之判斷：
(一)、本件原告主張伊於93年5 月21日晚間8 時許至被告丙○○所
    經營之回春中醫診所就診，由被告丙○○為伊診斷，並囑被
    告甲○○為伊施行推拿，伊返家後仍感身體不適，雙腳無力
    ，於93年5 月28日及93年6 月4 日至林口長庚醫院神經內科
    診治檢查後，又轉診至該院神經外科就診，嗣93年6 月8 日
    因其頸椎狹窄、第5 、6 椎間盤突出至該院急診，93年6 月
    9 日住院1 日，93年6 月13日又再次住院，並先後於93年6
    月15日施行頸椎弓移除手術；93年6 月25日施行第5 、6 椎
    間盤切除術及骨釘骨板固定手術，至93年7 月5 日出院等事
    實，有原告所提林口長庚醫院診斷證明書2 紙（本院卷第10
    至11頁）、醫療費用收據15紙可憑，且為被告所不爭執，固
    堪信為真實。
(二)、按侵權行為損害賠償之債，須損害之發生與加害人之故意或
    過失加害行為間有相當因果關係，始能成立。所謂相當因果
    關係，係以行為人之行為所造成之客觀存在事實，依經驗法
    則，可認通常均可能發生同樣損害之結果而言；如有此同一
    條件存在，通常不必皆發生此損害之結果，則該條件與結果
    並不相當，即無相當因果關係；不能僅以行為人就其行為有
    故意過失，自認該行為與損害間有相當因果關係（最高法院
    90年度台上字第772號判決可參）。
(三)、次按當事人主張有利於己之事實者，就其事實有舉證之責任
    ，民事訴訟法第277 條前段定有明文。本件原告主張伊於93
    年5 月21日至回春診所就診，經被告甲○○推拿後，因身體
    不適於93年5 月28日至林口長庚醫院門診，當時經診斷為疑
    似頸脊椎病變，嗣後並因嗣後並陸續因為頸椎狹窄、第5 、
    6 節椎間盤突出陸續於該院接受治療等事實，固有原告所提
    前開診斷證明書及林口長庚醫院95年8 月28日（95）長庚院
    法字第0757號函可憑（見本院卷第152 頁），然被告否認原
    告前開病變係因被告甲○○前開推拿行為所致，故原告就被
    告甲○○於93年5 月21日對於原告所施以之推拿行為，與原
    告前開病變間有因果關係之事實為舉證。從而，本件首應審
    就者，乃原告前開病變之成因為何，與被告甲○○之推拿行
    為有無因果關係。
(四)、經查：原告所提前開診斷證明書及醫療費用收據僅足以證明
    原告於93年5 月28日之後陸續至林口長庚醫院就診，及其就
    診原因係因其頸椎狹窄、第5 、6 節椎間盤突之病症，然未
    能以之證明前開病症之成因為何。經本院向林口長庚醫院函
    詢原告前開病變之成因為何，該院覆以：「依病情研判，彭
    女士頸椎狹窄及第5 、6 椎間盤突出有可能為外傷或退化性
    病變所造成。推拿手部、肩膀及背部之行為是否會導致頸椎
    狹窄及第5 、6 椎間盤突出，實無法據以研判」等語，有卷
    附林口長庚醫院94年7 月22日（94）長庚院法字第0599 號
    函可憑（見本院卷第69頁）。此外，本件原告以被告之醫療
    行為對伊造成傷害，向台灣桃園地方法院檢察署提出業務過
    失傷害之告訴（案號為台灣桃園地方法院檢察署95年度偵字
    第6469號），該案偵查中經檢察官送請行政院衛生署醫事審
    議委員會鑑定原告前開病症是否因被告甲○○之推拿行為所
    致及被告之醫療行為有無過失，該委員會鑑定結果認為：「
    １、病人之頸椎第5 、6 節椎間盤突出，向後脫位、頸椎狹
    窄及嚴重脊髓壓迫，乃是頸椎長期退化性病變所造成，並非
    丙○○、甲○○對並人施行推拿所造成。２、丙○○、甲○
    ○之醫療行為（推拿），則可能會使得病人原有之頸脊髓壓
    迫更加嚴重，而產生神經壓迫之症狀，所以丙○○、甲○○
    在施行推拿前，是否已知病人有頸椎病變，如事先已知其有
    病變，應先告知病人推拿可能產生之併發症及危險性或先轉
    診至專業的神經外科或神經內科確立診斷後，才作適當之處
    理，否則，即難謂無疏失之嫌，惟如丙○○、甲○○事先不
    知其有頸椎病變，則似難認其有疏失」，有該委員會96年1
    月24日第0000000 號鑑定書（即第二次鑑定報告）附卷足憑
    。是原告前開病變並非肇因於被告甲○○之推拿行為，應堪
    認定。
(五)、再者，前開第二次鑑定報告並未認定被告甲○○之推拿行為
    確實使原告之病情加遽，且縱認被告甲○○之推拿行為雖或
    可能使原告原有之頸脊髓壓迫更加嚴重，而產生神經壓迫之
    症狀，然原告於93年5 月28日至林口長庚醫院診療前，並不
    知其有頸椎狹窄、第5 、第6 椎間盤突出等病症，且93年5
    月21日接受被告診療時，未曾告知有該方面病史之事實，既
    為兩造所不爭執，則被告縱於診療時詳加詢問，亦無從得知
    原告前開病情，更無從避免因推拿行為所造成之危險，且回
    春中醫診所係以中醫方面之診療為專業，原告係因內科疾病
    就診，既為原告所不爭執，則難期待被告於診療前，對原告
    施以頸椎等部位之Ｘ光檢測或磁振造影檢查。從而，難認被
    告因本件推拿行為，對於原告前開病變之加遽有何過失。至
    台灣桃園地方法院檢察署檢察官於前開刑事案件偵查中委由
    行政院衛生署醫事審議委員會所為鑑定第一次鑑定報告（本
    案卷第119 至120 頁），雖認被告應先將原告轉診至專業之
    神經外科就診，不應逕予推拿，然該報告亦僅說明苟原告有
    前開病症，則被告不應對之施以推拿，並未認定被告之推拿
    ，確實使原告受有傷害，況其並未就前開客觀因素一併考量
    ，是難認該項鑑定結果所據前提事實，與本件客觀事實相符
    ，被告就本件推拿行為之實施並無過失，既如前述，原告據
    前開第一次鑑定報告主張被告甲○○之推拿行為有過失，並
    不足採。
(六)、原告雖另以林口長庚醫院95年8 月28日（95）長庚院法字第
    757 號函（見本院卷第152 頁）主張，原告93年5 月28日經
    診斷疑似頸椎病變係因外傷所致，足證該外傷即被告甲○○
    之推拿行為，然林口長庚醫院該次回函係針對原告之病情為
    說明，該函係記載載原告「當時（93年5 月28日）診斷為因
    外傷致疑似頸椎病變」，並非說明陸續治療後最終判斷前開
    病變之成因，且其並未說明該外傷造成之時間及成因為何，
    自難逕認該外傷即指被告甲○○之推拿行為，況該院94 年7
    月22日前開回函即已表明無法判斷推拿行為是否導致原告前
    開病變，是亦難依前開林口長庚醫院95年8 月28日回函認定
    被告甲○○之推拿行為，與原告前開病變有因果關係。
(七)、原告又主張被告於與原告商談和解過程中曾經承認渠等就本
    件醫療行為有過失云云，然此為被告所否認，且姑不論原告
    前開所陳是否屬實，兩造於和解過程中就事實及法律上之意
    見各自讓步，此乃必然之現象，本件兩造既未達成和解，即
    難以被告於和解過程中所為之讓步，為不利於被告之事實認
    定依據。
(八)、綜上，本件並無證據證明原告前開病變係因被告甲○○之推
    拿行為所致，或被告甲○○之推拿行為使原告前開病症加遽
    ，且無證據證明被告甲○○對於原告施以推拿有何過失。
(九)、按「因故意或過失，不法侵害他人之權利者，負損害賠償責
    任。故意以背於善良風俗之方法，加損害於他人者亦同。違
    反保護他人之法律，致生損害於他人者，負賠償責任。但能
    證明其行為無過失者，不在此限」；「受僱人因執行職務，
    不法侵害他人之權利者，由僱用人與行為人連帶負損害賠償
    責任」，民法第184 條、第188 條第1 項前段固分別定有明
    文，並為原告引據為對被告請求之依據。惟民法第188 條第
    1 項所定僱用人之連帶賠償責任，以受僱人因執行職務而有
    不法侵害他人之權利者為限，始有其適用，如受僱人無不法
    侵害之事實，則僱用人自無庸依前開規定負賠償之責。本件
    原告關於被告甲○○導致原告前開病變之主張既不足採，自
    不能責令被告丙○○即被告甲○○之僱用人負擔侵權行為損
    害賠償責任。原告主張依據民法第184 條、第188 條第1 項
    前段之規定，被告應負損害賠償責任，而訴請被告連帶賠償
    原告如期聲明所示之數額，為無理由，應予駁回。
七、本件主要爭點既如判斷如上，事證已臻明確，兩造其餘主張
    及未經援用之舉證，經核與判決結果不生影響，不另一一論
    述，附此敘明。
八、據上論結，原告之訴為無理由，依民事訴訟法第78條，判決
    如主文。
中　　華　　民　　國　　96　　年　　12　　月　　28　　日
                  民事第一庭    法　官　卓立婷
正本係照原本作成。
如不服本判決，僅得於收受本判決正本送達後20日內提起上訴。
中　　華　　民　　國　　96　　年　　12　　月　　31　　日
                                書記官  冒佩妤
